臺灣高等法院刑事裁定
109年度毒抗字第239號
抗  告  人  
即  被  告  劉世偉


上列抗告人即被告因違反毒品危害防制條例案件，不服臺灣新北
地方法院中華民國109年10月6日裁定（109年度毒聲字第630號）
，提起抗告，本院裁定如下：
    主  文
抗告駁回。                                              
    理  由
一、原裁定意旨略以：抗告人即被告甲○○於偵訊時坦承其於民國
    109年6月9日20時許，在新北市○○區○○路000巷00號住處，以
    玻璃球吸食器施用甲基安非他命等情在卷，且抗告人為警查
    獲後所採集之尿液，經送請台灣尖端先進生技醫藥股份有限
    公司以酵素免疫分析法初步檢驗、氣相層析質譜儀法確認檢
    驗之結果，確呈甲基安非他命陽性反應，有臺北市政府警察
    局偵辦毒品案件尿液檢體委驗單（檢體編號：145154）及上
    開公司出具之濫用藥物檢驗報告（報告日期：2020/06/30）
    各1紙附卷可稽，復有扣案之玻璃球吸食器1組可資佐證，足
    認抗告人之任意性自白與事實相符，抗告人有上開施用第二
    級毒品之行為，堪予認定。而抗告人前於98年間因施用毒品
    案件，經觀察、勒戒後認無繼續施用毒品之傾向，於98年6
    月9日釋放出所，此後即未曾再受觀察、勒戒或強制戒治之
    執行等情，有本院被告前案紀錄表及矯正簡表各1份在卷可
    稽。是被告本案所為（109年6月9日）距其最近1次因犯施用
    毒品罪經觀察、勒戒執行完畢釋放之日（98年6月9日）已逾
    3年，依毒品危害防制條例第20條第3項規定應再令觀察、勒
    戒。從而，檢察官聲請將抗告人送觀察、勒戒，於法有據，
    應予准許等語。
二、抗告意旨略以：抗告人於遭警查獲後配合辦案並主動交出玻
    璃球，更自行聯繫警方後到場供出上游，抗告人已深感悔悟
    。抗告人係因體重過重，亟欲減肥始施用毒品，目前已無藥
    癮，且家中目前僅剩父親一人，抗告人更有穩定之工作，所
    以不希望至勒戒處所接受觀察勒戒，爰請求撤銷原裁定，改
    以緩起訴並諭知戒癮治療以替代觀察勒戒，抗告人亦願意長
    時間不定期接受驗尿云云。
三、按毒品危害防制條例第20條第3項、第23條第2項於109年1月
    15日修正公布，且新增第35條之1過渡規定，並均於109年7
    月15日施行。次按「犯（毒品危害防制條例）第10條之罪者
    ，檢察官應聲請法院裁定，或少年法院（地方法院少年法庭
    ）應先裁定，令被告或少年入勒戒處所觀察、勒戒，其期間
    不得逾2月」、「觀察、勒戒後，檢察官或少年法院（地方
    法院少年法庭）依據勒戒處所之陳報，認受觀察、勒戒人無
    繼續施用毒品傾向者，應即釋放，並為不起訴之處分或不付
    審理之裁定；認受觀察、勒戒人有繼續施用毒品傾向者，檢
    察官應聲請法院裁定或由少年法院（地方法院少年法庭）裁
    定令入戒治處所強制戒治，其期間為6個月以上，至無繼續
    強制戒治之必要為止。但最長不得逾1年」、「依前項規定
    為觀察、勒戒或強制戒治執行完畢釋放後，3年後再犯第10
    條之罪者，適用前2項之規定」、「觀察、勒戒或強制戒治
    執行完畢釋放後，3年內再犯第10條之罪者，檢察官或少年
    法院（地方法院少年法庭）應依法追訴或裁定交付審理」，
    毒品危害防制條例第20條第1項、第2項、第3項、第23條第2
    項定有明文。又「本條例中華民國108年12月17日修正之條
    文施行前犯第10條之罪之案件，於修正施行後，依下列規定
    處理：偵查中之案件，由檢察官依修正後規定處理；審判
    中之案件，由法院或少年法院（地方法院少年法庭）依修正
    後規定處理；依修正後規定應為不起訴處分或不付審理之裁
    定者，法院或少年法院（地方法院少年法庭）應為免刑之判
    決或不付審理之裁定」，修正後毒品危害防制條例第35之1
    條亦有明文。是依修正後毒品危害防制條例規定，觀察、勒
    戒或強制戒治執行完畢釋放後，3年後再犯施用毒品罪者，
    應適用觀察、勒戒及強制戒治之規定，3年內再犯施用毒品
    罪者，則應依法追訴；就修正施行前犯施用毒品罪之審判中
    案件，於修正施行後，法院應依修正後之規定處理，倘係3
    年後再犯之案件，法院應依職權為觀察、勒戒或強制戒治之
    裁定。且犯毒品危害防制條例第10條之罪，祇要距最近 1次
    犯該罪經觀察、勒戒或強制戒治執行完畢釋放後，已逾 3年
    ，即應令觀察、勒戒，不因其間是否因另犯該罪，經起訴、
    判刑或執行而受影響（最高法院109年台上大字第3826號刑
    事裁定、109年度台上字第3240號、109年度台上字第3260號
    判決意旨參照）。是犯毒品危害防制條例第10條之罪者，不
    論係修正前後所為，無庸為新舊法比較，均應依新法規定處
    理。且毒品危害防制條例第20條第1項規定之觀察、勒戒處
    分，並非對於施用毒品犯罪者之懲處，而係針對受處分人將
    來之危險所為預防、矯正措施之保安處分，目的係為斷絕施
    用毒品者之身癮及心癮，並屬強制規定，凡犯毒品危害防制
    條例第10條之罪者，經檢察官聲請，法院僅得依法裁定受處
    分人令入勒戒處所觀察、勒戒，並無自由裁量之餘地，亦無
    自由斟酌以其他方式替代或得以其他原因、受處分人之個人
    因素而免予執行之權。除檢察官審酌個案情形，依同條例第
    24條第1項為附命完成戒癮治療之緩起訴處分，可排除適用
    觀察、勒戒之程序外，凡經檢察官聲請，法院僅得依法裁定
    令入勒戒處所觀察、勒戒，以查其是否仍有施用毒品傾向，
    並據以斷定幫助受處分人徹底戒毒之方法。
四、本院查：
　㈠關於抗告人有於前揭時、地施用甲基安非他命1次之事實，業
    據抗告人於偵訊時坦承不諱，且其所採集之尿液經送鑑驗後
    確呈甲基安非他命陽性反應，有勘查採證同意書、臺北市政
    府警察局偵辦毒品案件尿液檢體委驗單（檢體編號：145154
    ）及上開公司出具之濫用藥物檢驗報告（報告日期：2020/0
    6/30）各1紙附卷可稽，復有扣案之玻璃球吸食器1組可資佐
    證，故抗告人於上揭時、地確實施用甲基安非他命1次之行
    為，堪以認定。
  ㈡抗告人前於98年間因施用第二級毒品案件，經臺灣新北地方
    法院以98年度毒聲字第317號裁定觀察、勒戒後，因認無繼
    續施用毒品之傾向，於98年6月9日釋放出所，並經臺灣新北
    地方檢察署檢察官以98年度毒偵字第1480、2105號不起訴處
    分書為不起訴處分確定；而被告其後雖有再因施用毒品案件
    ，多次經法院判處罪刑確定及執行完畢之紀錄，但迄今均無
    再受觀察、勒戒或強制戒治之情形，有本院被告前案紀錄表
    在卷可按。是被告本案所為（109年6月9日）距其最近1次因
    犯施用毒品罪經觀察、勒戒執行完畢釋放之日（98年6月9日
    ）已逾3年，故而本件檢察官斟酌個案具體情節，依毒品危
    害防制條例第20條第1項、第3項之規定，向法院聲請觀察、
    勒戒之處遇措施，即難謂有裁量逾越、濫用或違反比例原則
    之明顯違失。原審因檢察官之聲請，依據現行法律規定，而
    為適法之裁定，自屬正當。
　㈢抗告人雖執前詞提起本件抗告，惟查：
　⒈毒品危害防制條例係鑒於煙毒之禍害蔓延，跨國販賣活動頻
    繁，而對之有所因應。故其立法目的在防止來自世界各國毒
    害，查緝流入毒品，預防及制裁與毒品有關之犯罪，亦即肅
    清煙毒，防制毒品危害，藉以維護國民身心健康，進而維持
    社會秩序，俾免國家安全之陷於危殆（司法院大法官會議釋
    字第476號解釋理由書參照）。而欲戒除毒品，必須從斷絕
    來源作起，是本條例對施用毒品自戕身心之犯罪人，在不違
    反憲法比例原則的要求下，兼有以病患身分對待之立法，其
    目的即在使施用毒品之人能戒除毒品之侵害，待戒除施用毒
    品者的需求後，毒品交易的市場自然根絕，徹底防制毒品危
    害國人身心健康。是毒品危害防制條例所規定之觀察、勒戒
    及強制戒治處分，其立法意旨在幫助施用毒品者戒除毒癮，
    該處分之性質非為懲戒行為人，而係為消滅受處分人再次施
    用毒品之危險性，目的係在戒除行為人施用毒品身癮及心癮
    之措施；且觀察、勒戒及強制戒治係導入一療程觀念，針對
    受處分人將來之危險所為預防、矯治措施之保安處分，以達
    教化與治療之目的，可謂刑罰之補充制度。是毒品危害防制
    條例本身所規定之觀察、勒戒及強制戒治等保安處分，雖兼
    具自由刑之性質，卻有刑罰不可替代之教化治療作用，其立
    法意旨在於幫助上開施用毒品者戒除毒癮，避免其再次施用
    毒品之危險性，目的在藉由國家強制力幫助施用毒品者戒除
    對於毒品之身癮及心癮，並無得以其他方式以替代觀察、勒
    戒之法律明文。又毒品危害防制條例認施用毒品者具「病患
    性犯人」之特質，除降低施用毒品罪之法定刑外，並採以觀
    察、勒戒方式戒除其身癮及以強制戒治方式戒除其心癮之措
    施（毒品危害防制條例第20條之立法理由參照），是該條例
    第20條規定之觀察、勒戒係屬強制規定，除檢察官審酌個案
    情形，為附完成戒癮治療之緩起訴處分（同條例第24條第1
    項），或於犯罪未發覺前，自動向行政院衛生署指定之醫療
    機構請求治療，醫療機構免將請求治療者送法院或檢察機關
    （同條例第21條第1項），而可排除適用外，凡經犯毒品危
    害防制條例第10條之罪者，檢察官依法提出聲請，法院即應
    依法裁定令入勒戒處所觀察、勒戒，法院並無斟酌以其他方
    式替代之權，亦無從以其之個人因素而免予執行之餘地。本
    件檢察官向法院聲請裁定將抗告人送勒戒處所觀察、勒戒，
    法院即應依法裁定令入勒戒處所執行觀察、勒戒，原審依檢
    察官之聲請，裁定其應送勒戒處所觀察、勒戒，於法並無違
    誤，而本院亦無以其他方式替代或以其他原因免予執行之裁
    量權。
　⒉抗告人抗告意旨徒以上情請求改以附命完成戒癮治療之緩起
    訴處分等其他方式替代觀察、勒戒處分云云，純屬抗告人個
    人因素，然終非法定免除送觀察、勒戒之事由，顯與抗告人
    是否應裁定令入勒戒處所執行觀察、勒戒之判斷無涉。
五、綜上所述，原審以抗告人確有施用第二級毒品之犯行，因而
    裁定令抗告人入勒戒處所觀察、勒戒，核其認事用法，並無
    違法或不當。抗告意旨猶執前詞提起抗告，為無理由，應予
    駁回。
據上論斷，應依刑事訴訟法第412條，裁定如主文。
中　　華　　民　　國　　109 　年　　11　　月　　30　　日
                  刑事第十五庭  審判長法　官  劉興浪
                                      法　官  林怡秀
                                      法　官  古瑞君
以上正本證明與原本無異。
不得再抗告。
                                      書記官  林君縈
中　　華　　民　　國　　109 　年　　11　　月　　30　　日